ACORDAO-COMPLETO-2535104

ACÓRDÃO 3059/2022 ATA 17/2022 - PRIMEIRA CÂMARA

VISTOS, relatados e discutidos estes autos que tratam de embargos de declaração opostos pelo Sr. Paulo Cézar Magalhães Cézar, ex-coordenador de contratos, execução orçamentária e financeira do Ministério da Justiça, em face do Acórdão 1.680/2022-TCU-1ªCâmara;
ACORDAM os Ministros do Tribunal de Contas da União, reunidos em Sessão de 1ª Câmara, ante as razões expostas pelo Relator, em:
9.1. conhecer, com fulcro no art. 34, § 1º, da Lei 8.443/1992, os embargos de declaração opostos pelo Sr. Paulo Cézar Magalhães Cézar, para, no mérito, dar-lhes provimento parcial e alterar a redação dos subitens 9.7 e 9.9 do Acórdão 1680/2022-TCU-Primeira Câmara, os quais passam a ter o seguinte teor|:
9.7. rejeitar as alegações de defesa do Sr. Francisco Gomes da Silva, chefe do serviço de transporte e fiscal do contrato, em relação ao atesto de horas extras para veículos populares, sem previsão no Contrato 65/2002, no período de maio/2004 a janeiro/2005;
9.9. julgar irregulares as contas do Sr. Francisco Gomes da Silva (XXX.537.931-XX) , fiscal do contrato 65/2002, e dos Srs. Silvio Carlos da Rocha (XXX.112.416-XX) e Zenalva Albuquerque Assunção (XXX.588.921-XX) , sócios da Empresa HGS Locadora de Veículos Ltda. (37.146.107/0001-52) , com fundamento nos arts. 1º, inciso I, 16, inciso III, alíneas "b" e "c", da Lei 8.443/1992, c/c os arts. 1º, inciso I, e 209, inciso III, do Regimento Interno do TCU;
9.2 arquivar as contas do Sr. Paulo Cézar Magalhães Cézar (XXX.887.231-XX) , com fulcro no art. 6º, inciso II, c/c o art. 19 da IN/TCU 71/12; 
9.3. dar ciência desta deliberação ao recorrente.

Embargos de declaração oposto por ex-gestor do Ministério da Justiça em face de decisão que julgou suas contas especiais irregulares e o condenou em débito, em razão de pagamentos irregulares no âmbito de contrato para prestação de serviço de transporte.

Primeira Câmara

Ministério da Justiça.

3. Recorrente: Paulo Cézar Magalhães Cézar (XXX.887.231-XX).

13.1. Ministros presentes: Walton Alencar Rodrigues (Presidente), Benjamin Zymler, Vital do Rêgo (Relator) e Jorge Oliveira.

VITAL DO RÊGO

Ministro Vital do Rêgo.

Trata-se de embargos de declaração opostos pelo Sr. Paulo Cézar Magalhães Cezar, excoordenador de contratos, execução orçamentária e financeira do Ministério da Justiça, em face do Acórdão 1680/2022-TCU-Primeira Câmara, por meio do qual este Tribunal, no que toca ao embargante, decidiu, in verbis:
	(...) 
9.7. rejeitar as alegações de defesa dos Srs. Francisco Gomes da Silva, chefe do serviço de transporte e fiscal do contrato, e Paulo Cézar Magalhães Cézar, coordenador de contratos, execução orçamentária e financeira e ordenador de despesa, em relação ao atesto e pagamento, respectivamente, de horas extras para veículos populares, sem previsão no Contrato 65/2002, no período de maio/2004 a janeiro/2005
 (...) 
9.9. julgar irregulares as contas do Sr. Paulo Cézar Magalhães Cézar (XXX.887.231-XX) , ordenador de despesa, do Sr. Francisco Gomes da Silva (XXX.537.931-XX) , fiscal do contrato 65/2002, e dos Srs. Silvio Carlos da Rocha (XXX.112.416-XX) e Zenalva Albuquerque Assunção (XXX.588.921-XX) , sócios da Empresa HGS Locadora de Veículos Ltda. (37.146.107/0001-52) , com fundamento nos arts. 1º, inciso I, 16, inciso III, alíneas "b" e "c", da Lei 8.443/1992, c/c os arts. 1º, inciso I, e 209, inciso III, do Regimento Interno do TCU;
9.10. condenar os responsáveis identificados no subitem 9.7 anterior, em solidariedade, com fundamento no art. 19, caput, da Lei 8.443/1992, c/c o art. 210 do Regimento Interno do TCU, ao pagamento das quantias a seguir especificadas, com a fixação do prazo de 15 (quinze) dias, a contar das notificações, para comprovarem, perante o Tribunal (art. 23, inciso III, alínea "a", da Lei 8.443/1992, c/c o art. 214, inciso III, alínea "a", do Regimento Interno) , o recolhimento da dívida aos cofres do Tesouro Nacional, atualizada monetariamente e acrescida dos juros de mora, calculados a partir das datas discriminadas, até a data do recolhimento, na forma prevista na legislação em vigor, abatendo-se, na oportunidade, os valores já ressarcidos:
	Data da ocorrência
	Débito (R$) 

	11/06/2004
	 5.059,93

	12/07/2004
	4.956,03

	09/08/2004
	 4.207,95

	17/09/2004
	 3.885,86

	03/10/2004
	 3.865,08

	17/11/2004
	 4.031,32

	15/12/2004
	5.028,76

	15/12/2004
	 4.685,89

	14/02/2005
	 5.226,17

Segundo o embargante, há necessidade de sanar omissão no decisum relativa à ausência de apreciação das preliminares que levantou em sua defesa. Igualmente, assevera que a decisão padece de obscuridade e contradição, nos seguintes termos: 
Data maxima venia, o decisum é obscuro ao afirmar que "A empresa, ciente dos termos do edital e do termo de referência que estabeleceram que os serviços seriam prestados de segunda a sexta-feira, das 08:00 às 22:00 horas, e os profissionais teriam jornada diária de oito horas, deveria ter estimado o número de motoristas necessários para que não houvesse necessidade de pagamento de horas extras". 
A obscuridade/contradição existe, porque parte do pressuposto de que a contratação de maior número de motoristas - a fim de não incorrer em custo de hora extra - seria saída factível para se evitar as despesas decorrentes da demanda de serviço, pela Administração Pública, fora da jornada diária de seus motoristas. O raciocínio fere, com todo o respeito, a lógica mínima, sendo teratológico, pois a admissão de um novo empregado, com todas as despesas consequentes, como comezinho, é mais custosa do que o simples pagamento da hora extraordinária. 
O entendimento de que todos os custos do serviço deveriam estar incluídos no preço do quilômetro rodado, sendo indevido o pagamento de horas extras, como aduzido pelo Embargante em sua resposta à comunicação (peça 125) , é fantasioso, e pressuporia a gratuidade da hora extra do motorista. 
Não por outra razão, a solução encontrada pelo Tribunal - contratação de novos motoristas ao invés de pagamento de hora extra - não faz nenhum sentido econômico, seja para o prestador de serviço, seja para a Administração Pública. A hora extra, por disposição constitucional, implica acréscimo mínimo de 50% ao valor da hora de trabalho. Não se tendo a previsão de quantas horas extras deverão ser pagas a cada mês, apenas a mão de obra regularmente prestada, pelo valor hora normal, pode ser, desde o início, valorada e incluída no valor do km rodado.
Essa foi a conclusão a que chegou também a área técnica, como se extrai do próprio relatório do acórdão embargado (...) 
Diante do exposto, pede-se ao Tribunal que extirpe a obscuridade/contradição contida no acórdão, pois a afirmação de que se "deveria ter estimado o número de motoristas necessários para que não houvesse necessidade de pagamento de horas extras" é teratológica, despida de todo e qualquer suporte lógico-econômico, data maxima venia, sendo, portanto, incapaz de infirmar as alegações de defesa, ou mesmo a manifestação da área técnica.
	É o relatório.

Ana Carolina Andrade Carneiro (OAB/DF 31.063).

Procurador Júlio Marcelo de Oliveira.

EMBARGOS DE DECLARAÇÃO. ARGUIÇÃO DE OMISSÃO, OBSCURIDADE E CONTRADIÇÃO. EXISTÊNCIA DA OMISSÃO ALEGADA. CONHECIMENTO. PROVIMENTO PARCIAL.

TOMADA DE CONTAS ESPECIAL (TCE)

Secretaria de Controle Externo da Defesa Nacional e da Segurança Pública (SecexDefesa).

Em exame, embargos de declaração opostos pelo Sr. Paulo Cézar Magalhães Cézar, excoordenador de contratos, execução orçamentária e financeira do Ministério da Justiça, em face do Acórdão 1680/2022-TCU-Primeira Câmara, o qual julgou irregulares suas contas especiais e o condenou em débito, em virtude de pagamento de horas extras para veículos populares, sem previsão no Contrato 65/2002, no período de maio/2004 a janeiro/2005.
Ante o preenchimento dos requisitos de admissibilidade gerais e específicos, os embargos opostos devem ser conhecidos.
No tocante ao mérito, devem ser parcialmente providos, uma vez que assiste razão ao embargante quanto à omissão da apreciação, no voto então proferido, das preliminares por ele levantadas, o que se faz nesta oportunidade.
Alegou o Sr. Paulo Cézar, por ocasião da apresentação de suas alegações de defesa (peça 125, p.9/25) , em sede preliminar, a nulidade da presente TCE, tendo em vista que: (a) foi originada de denúncia anônima ao Ministério da Justiça, o que contaminaria os atos subsequentes; (b) os termos da citação difeririam dos motivos determinantes de sua instauração; (c) inexistência de dano, um dos pressupostos para a existência das contas especiais; (d) prescrição da pretensão punitiva; e (e) comprometimento do contraditório e da ampla defesa, ante o tempo decorrido.
Em relação aos fatos apontados nas alíneas "a", "b", "c", e "d" supra, não procedem as alegações feitas. O fato de a TCE ter sido originada, no âmbito administrativo, a partir de denúncia anônima não a invalida, como entende o embargante. Instaurado o processo de contas especiais pelo órgão administrativo (fase interna) e remetido ao TCU para julgamento, dá-se início à nova fase (externa) daquelas contas, com a reanálise dos fatos e a instauração do devido contraditório, estando na competência deste Tribunal, inclusive, ampliar os fatos a serem apurados ao longo do processo, se assim entender pertinente. Não há subordinação entre ambas as instâncias. Por essa razão, também não há impropriedade de a citação realizada na fase externa ter maior abrangência ou diferente abordagem em relação aos fatos inicialmente apontados.
Ao longo da análise dos autos neste Tribunal foram evidenciados indícios de dano, os quais foram devidamente apurados, com a efetivação provocação ao embargante para que apresentasse sua defesa, que o fez. E, por último, a ocorrência de eventual prescrição foi devidamente analisada pelo voto embargado, nos termos dos parágrafos 82 a 85 (peça 269, p.11) . 
 Contudo, assiste razão ao embargante quanto ao último ponto levantado. Com efeito, é forçoso reconhecer o comprometimento do contraditório e da ampla defesa, ante o tempo decorrido. Veja, os fatos irregulares atinentes ao Contrato 65/2002 foram inicialmente examinados pelo Ministério da Justiça em 2008, com a abertura de sindicância, que culminou com a instauração da presente TCE em 2011. 
Durante esse tempo, o Sr. Paulo Cézar nunca foi chamado a se pronunciar sobre quaisquer dos aspectos então impugnados. O fato a ele imputado, motivo de sua condenação, somente foi objeto de sua chamada aos autos em 2017, já no âmbito deste Tribunal. Desta forma, havia se passado nove anos desde o início das apurações e treze anos desde a ocorrência do fato irregular a ele imputado (2004) . Esse intervalo de treze anos, inclusive, motivou a ausência de aplicação de multa ao embargante, tendo em vista a ocorrência da prescrição da pretensão punitiva.
Tal intervalo de tempo, de fato, torna de difícil consecução a obtenção de documentos relativos à execução contratual, além daqueles já integrantes dos autos, capazes de fundamentar sua defesa, sendo razoável a alegação do embargante de que até "a simples lembrança exata de todos os meandros da execução contratual já se torna bastante difícil, à vista do considerável período de tempo transcorrido, seguido do completo afastamento de suas funções".
Desta forma, há que se dar provimento aos embargados para, sanando a omissão verificada, acolher as alegações de prejuízo à ampla defesa e arquivar o processo, em relação à pessoa do embargante, nos termos do art. 6º, inciso II, c/c o art. 19, da IN/TCU 71/12, mesmo que, no presente caso, já tenha havido a citação do responsável.
Friso que o mesmo encaminhamento não se aplica aos demais condenados solidariamente ao Sr. Paulo Cézar (fiscal do contrato, Sr. Francisco Gomes da Silva, e os sócios da empresa HGS Locadora de Veículos Ltda., Srs. Silvio Carlos da Rocha e Zenalva Albuquerque Assunção) , haja vista que, desde o início das apurações, ainda no âmbito do Ministério da Justiça, foram acionados a se pronunciar.
Já no que tange à contradição e obscuridade aventadas, por outro lado, não logrou sucesso o Sr. Paulo Cézar Magalhães Cézar. Esse senhor argumenta que a obscuridade/contradição existe "porque parte do pressuposto de que a contratação de maior número de motoristas - a fim de não incorrer em custo de hora extra - seria saída factível para se evitar as despesas decorrentes da demanda de serviço, pela Administração Pública, fora da jornada diária de seus motoristas. O raciocínio fere, com todo o respeito, a lógica mínima, sendo teratológico, pois a admissão de um novo empregado, com todas as despesas consequentes, como comezinho, é mais custosa do que o simples pagamento da hora extraordinária". 
O embargante questiona, na verdade, o mérito do julgado, rebatendo a análise então adotada. Não cabe a pretensão do embargante. Não é pertinente o reexame da matéria, em sede de embargos, sob a alegação de contradição/obscuridade entre os fundamentos da decisão embargada e seu próprio entendimento dos fatos. O inconformismo, com a apresentação de novos argumentos e documentos com vistas à modificação do mérito sobre os fatos analisados, deve ocorrer por meio dos instrumentos recursais pertinente, no caso, recurso de reconsideração.
Ante o exposto, voto para que o Tribunal de Contas da União aprove o acórdão que submeto a este Colegiado.
TCU, Sala das Sessões, em 24 de maio de 2022.
Ministro VITAL DO RÊGO 
Relator